臺灣高等法院民事判決
111年度上易字第37號
上  訴  人   高嘉德  
訴訟代理人   楊思勤律師
被  上訴人   高碧蓮  
             高一統  
             高家玲    籍設臺北市○○區○○○路0段00巷0                         ○0號0樓

上列當事人間請求履行贈與契約等事件，上訴人對於中華民國11
0年10月12日臺灣基隆地方法院110年度重訴字第1號第一審判決
提起上訴，並減縮聲明，本院於111年6月15日言詞辯論終結，判
決如下：
    主      文
原判決關於駁回上訴人後開第二項之訴部分，及該部分假執行之
聲請，暨訴訟費用（除確定部分外）之裁判均廢棄。
被上訴人應於繼承被繼承人高清標遺產範圍內連帶給付上訴人新
臺幣壹佰零伍萬陸仟元。
第一（除確定部分外）、二審訴訟費用，均由被上訴人於繼承被
繼承人高清標遺產範圍內連帶負擔。
    事實及理由
按在第二審為訴之變更或追加，非經他造同意不得為之，但擴
  張或減縮應受判決事項之聲明者，不在此限，民事訴訟法第44
  6條第1項但書、第255條第1項第3款定有明文。查上訴人於原
  審請求被上訴人高碧蓮、高一統、高家玲（下合稱被上訴人，
  分則逕稱其名）連帶給付上訴人新臺幣（下同）105萬6,000元
  部分，經原審判決敗訴，上訴人不服，提起上訴。嗣於本院審
  理中，請求被上訴人於繼承被繼承人高清標之遺產範圍內連帶
  給付105萬6,000元（見本院卷第131頁)，核屬減縮應受判決事
  項之聲明，揆諸前開規定，應予准許。
被上訴人經合法通知未於言詞辯論期日到場，核無民事訴訟法
  第386條所列各款情形，爰依上訴人之聲請，由其一造辯論而
  為判決。
上訴人主張：被上訴人之被繼承人高清標（已於民國109年5月5
  日過世）為伊伯父，高碧蓮為高清標配偶，高一統、高家玲為
  高清標子女。高清標於109年5月2日經臺灣臺北地方法院所屬
  民間公證人蘇青豐公證作成贈與契約（下稱系爭贈與契約），
  同意將現金500萬元、車牌號碼000-0000車輛1部，及如原審判
  決附表所示土地（下稱系爭土地）贈與予伊。高清標復於同日
  公證贈與訴外人王淑華（下逕稱其名）現金500萬元。高清標
  於贈與契約成立後，交付其所有之銀行存摺、印章及密碼予伊
  與王淑華提領現金，伊與王淑華已各分得394萬4,000元，尚餘
  105萬6,000元未給付。爰依繼承及系爭贈與契約，求判命被上
  訴人在繼承高清標遺產範圍內連帶給付105萬6,000元之判決。
  上訴聲明：㈠原判決關於駁回上訴人後開第二項之訴部分廢棄
  。㈡被上訴人應於繼承高清標遺產範圍內連帶給付105萬6,000
  元（原審判命被上訴人應將系爭土地辦理繼承登記後，移轉登
  記予上訴人部分，未據被上訴人聲明不服，非本院審理範圍，
  不贅）。
被上訴人未於本院審理時到場，惟高一統於本院準備程序陳述
  以：同意上訴人之請求；高碧蓮、高家玲於原審陳述以：高清
  標係於無意識狀態下簽立系爭贈與契約，系爭贈與契約無效。
  縱認有效，上訴人在高清標過世後，未經被上訴人同意，擅自
  提領高清標銀行帳戶內存款308萬8,000元，伊等得依民法第17
  9條、第184條第1項規定請求上訴人返還，並予以抵銷之等語
  ，資為抗辯。
上訴人主張伊於109年5月2日經民間公證人蘇青豐公證作成系爭
  贈與契約，高清標同意將現金500萬元、車牌號碼000-0000車
  輛1部，及系爭土地贈與予伊，業據提出公證書、贈與契約書
  為證（見原審卷第17至25頁），且為被上訴人所不爭執，自堪
  信為真實。
按訴訟標的對於共同訴訟之各人必須合一確定者，共同訴訟人
  中一人之行為有利益於共同訴訟人者，其效力及於全體；不利
  益者，對於全體不生效力，民事訴訟法第56條第1項第1款定有
  明文。高一統自認上訴人主張之前開事實（見本院卷第105頁
  ），其行為顯然不利益於其他共同訴訟人，對於共同訴訟人全
  體自不生效力，而高碧蓮、高家玲之上開抗辯，乃有利於其他
  被告，自應認其效力及於其他被告，先予敘明。
被上訴人雖辯稱：高清標係在無意識狀態下，成立系爭贈與契
  約，故系爭贈與契約無效云云。然查：
  ㈠系爭贈與契約公證書已載明「公證人向全體在場人闡明因贈
    與人（即高清標）現住院，意思表示健全之能力或恐受質疑
    獲告，贈與人已請醫師於本（貳）日上午進行診斷確認精神
    狀況後始請求辦理公證，受贈人（即上訴人）存有醫師證明
    可稽。」等語明確（見原審卷第20頁）。而佛教慈濟醫療財
    團法人台北慈濟醫院（下稱台北慈濟醫院）109年5月2日開
    立之診斷證明書記載「目前（民國109年5月2日下午12時40
    分）病患（即高清標）意識清醒可對談」等語歷歷（見原審
    卷第35頁）。參以，台北慈濟醫院病情說明書說明略以：根
    據病歷記載，高清標使用鼻導管輔助呼吸，意識清楚（至5
    月2日的病歷紀錄）等語綦詳（見原審卷第147頁）。
　㈡佐以，民間公證人蘇青豐事務所函覆：⒈公證人係於該(2)日
    上午11時許親自到佛教慈濟醫療財團法人台北慈濟醫院(新
    北市○○區○○路000號)贈與人病房外接待區，因醫師到場訪視
    ，爰公證人靜待醫師結束病人訪視，嗣醫師詹仕戎當(2)日
    下午1時許開立該院北慈醫診字即00000000號診斷證明書乙
    份，其中記載「目前(民國109年05月02日下午12時40分)病
    患意識清醒可對談」，公證人依該醫學判斷辦理後續公證。
    ⒉後因護理人員(未記錄姓名)轉達贈與人希望先休息，請問
    公證人可否稍等，公證人同意尊重其意願稍後再辦理公證。
    ⒊嗣經贈與人、受贈人及見證人共同確認贈與人意識清楚與
    精神狀況良好，共同進入至贈與人病床前辦理公證，贈與人
    並就公證書(含契約)內容提出修正，公證人修正並另行列印
    公證書後返回贈與人病床前，再次詢問贈與人是否休息及確
    認贈與人之意識與精神狀況，獲告要繼續辦理。⒋辦理期間
    贈與人談及家人未在身邊及其先前工作等事及確認公證書內
    容後簽名蓋章，公證人未逐一記載個別公證書之每一簽名或
    蓋章詳細簽署時間之「幾點幾分」，惟仍可確定在當(2)日
    下午1至3時之間等語，有該事務所110年3月22日110年度北
    院民公豐函字第000188號函附卷可佐（見原審卷第141至142
    頁）。
  ㈢再者，證人王淑華於原審亦證稱：高清標簽立系爭贈與契約
    時，意識非常清楚，也是出於高清標本人意思而簽立等語歷
    歷（見原審卷第296至297頁）。綜合上開事證，堪認高清標
    係成立系爭贈與契約時具有意識能力，被上訴人抗辯因高清
    標無意識能力，系爭贈與契約無效云云，顯非可採。
被上訴人雖不否認系爭贈與契約尚餘105萬6,000元未給付，然
  以對上訴人之不當得利債權及侵權行為債權予以抵銷云云，則
  查：
　㈠高清標在系爭贈與契約簽立後，交付其所有之銀行存摺、印
    章與密碼予上訴人及王淑華，供上訴人及王淑華提領存款，
    上訴人及王淑華迭於109年5月4日提領480萬元、5月19日提
    領308萬4,000元、27日提領4,000元，業據證人王淑華於原
    審證稱：高清標有交代存摺印章放置處，要其等拿去病房確
    認，並告知銀行密碼，要其等將贈與的款項提領出來等語明
    確（見原審卷第297至300頁），並有上海商業銀行取款憑條
    、華南商業銀行存款往來明細表暨對帳單、華南商業銀行取
    款憑條、高清標錄音譯文附卷可佐（見原審卷第111至113、
    119至123頁、本院卷第89頁）。可見上訴人主張高清標於系
    爭贈與契約成立後，以交付其所有銀行存摺、印章與密碼予
    上訴人及王淑華，供上訴人及王淑華提領存款，作為交付贈
    與物即現金方式等語，應屬可採。
　㈡前述贈與物既經高清標交付上訴人及王淑華，屬上訴人及王
    淑華所有，而非高清標遺產範圍，則上訴人及王淑華在高清
    標過世後之5月19日提領308萬4,000元、27日提領4,000元行
    為，自不構成不當得利及侵權行為，被上訴人抗辯上訴人及
    王淑華提領行為侵害其等繼承之遺產，依不當得利及侵權行
    為法律關係請求返還，並予以抵銷云云，洵非可採。
綜上所述，上訴人依繼承及系爭贈與契約，請求被上訴人應於
  繼承高清標遺產範圍內連帶給付105萬6,000元，自屬正當，應
  予准許。從而原審為上訴人敗訴之判決，尚有未洽，上訴意旨
  指摘原判決不當，求予廢棄改判，為有理由，爰由本院廢棄改
  判如主文第2項所示。
本件事證已臻明確，兩造其餘之攻擊或防禦方法及所用之證據
  ，經本院斟酌後，認為均不足以影響本判決之結果，爰不逐一
  論列，附此敘明。
據上論結，本件上訴為有理由，判決如主文。
中　　華　　民　　國　　111 　年　　7 　　月　　13　　日
                  民事第五庭    
                      審判長法  官  賴劍毅
                            法  官  洪純莉
                            法  官  陳君鳳
正本係照原本作成。
不得上訴。
中　　華　　民　　國　　111 　年　　7 　　月　　19　　日

  　　　　　　　　　　　　　書記官　郭姝妤